最高法院刑事判決　　　　　　　　　 111年度台上字第1174號
上　訴　人　臺灣高等檢察署檢察官林宏松
上　訴　人　
即　被　告　楊家豪


上列上訴人等因被告違反毒品危害防制條例等罪案件，不服臺灣
高等法院中華民國110年10月6 日第二審判決（110年度上訴字第
1844號，起訴案號：臺灣基隆地方檢察署109 年度偵字第5718、
6577、6670、6671、6672、6673、6674號），提起上訴，本院判
決如下：
    主  文
上訴駁回。
    理  由
一、按刑事訴訟法第377 條規定，上訴於第三審法院，非以判決
    違背法令為理由，不得為之。是提起第三審上訴，應以原判
    決違背法令為理由，係屬法定要件。如果上訴理由書狀並未
    依據卷內訴訟資料，具體指摘原判決不適用何種法則或如何
    適用不當，或所指摘原判決違法情事，顯與法律規定得為第
    三審上訴理由之違法情形，不相適合時，均應認其上訴為違
    背法律上之程式，予以駁回。
二、本件原判決綜合全案證據資料，本於事實審法院採證認事之
    職權，認定上訴人即被告楊家豪有如其事實欄（包括原判決
    附表〈下稱附表〉）編號1 至4 、7 所載販賣第二級毒品甲
    基安非他命共計5 次，以及附表編號5、6所載轉讓同屬禁藥
    之甲基安非他命共計2 次犯行，因而撤銷第一審之科刑判決
    ，改判仍論處上訴人犯（民國109年1月15日修正公布、同年
    7 月15日施行前〈下稱修正前〉毒品危害防制條例第4條第2
    項之）販賣第二級毒品合計5罪刑、犯藥事法第83條第1項轉
    讓禁藥合計2 罪刑，並定其應執行之有期徒刑，暨諭知相關
    之沒收（追徵），已詳為敘述所憑之證據及論罪之理由。核
    其所為論斷，俱有卷內證據資料可資覆按，自形式上觀察，
    原判決並無足以影響其判決結果之違法情形存在。
三、檢察官上訴意旨略以：
（一）被告前因殺人案件，入監執行有期徒刑12年，於101年6月
      6日假釋出監，而於104年10月22日保護管束期滿，未經撤
      銷假釋，視為執行完畢；復因公共危險案件，入監執行有
      期徒刑4月，於106年2 月28日執行完畢。被告再犯本件販
      賣第二級毒品罪與轉讓禁藥罪，顯見其對刑罰反應力薄弱
      ，應依刑法第47條第1 項之累犯規定加重其刑，始符罪刑
      相當原則。原判決未依累犯規定加重其刑，有適用法則不
      當之違法。
（二）原判決就被告犯販賣第二級毒品罪部分，未依累犯加重其
      刑，經適用修正前毒品危害防制條例第17條第2 項規定減
      輕其刑後之法定最低度刑為「3年6月」，已無科以最低度
      刑，猶嫌過重之情形。原判決遽依刑法第59條規定酌量減
      輕其刑，有適用法則不當之違誤。
四、被告上訴意旨略以：被告所犯販賣第二級毒品罪，應適用法
    定刑較輕之修正前毒品危害防制條例第4條第2項規定，第一
    審判決竟適用修正後規定；且被告所供毒品來源之人已承認
    販賣毒品予被告，並經起訴，符合毒品危害防制條例第17條
    第1 項減輕或免除其刑規定。原判決未據以減免其刑，有適
    用法則不當之違法。
五、惟按：
（一）司法院釋字第775 號解釋所揭示：「於不符合刑法第59條
      條所定要件之情形下，致生行為人所受之刑罰超過其所應
      負擔罪責之個案，其人身自由因此遭受過苛之侵害部分，
      對人民受憲法第8 條保障之人身自由所為限制，不符憲法
      罪刑相當原則，牴觸憲法第23條比例原則」之意旨，係例
      示如何於個案中調節罪刑不相當之情，並無排除法官於認
      定符合累犯後，仍得就個案行使裁量權，檢視是否加重其
      刑之理。從而，對於成立累犯之行為人，並非一律必須加
      重其刑，司法實務得視行為人前、後案情節，其與後案的
      罪質等相關情狀，以個案認定行為人是否具特別惡性及對
      刑罰反應力薄弱等情，以作為加重其刑之事由。
      原判決說明：依據司法院釋字第775 號解釋意旨，法院就
      符合累犯要件之被告，應以其是否有其特別惡性或對刑罰
      反應力薄弱等事由，妥適審酌所犯前後數罪間，關於前案
      之性質（故意或過失）、前案徒刑之執行完畢情形（有無
      入監執行完畢、是否易科罰金或易服社會勞動）、再犯之
      原因、兩罪間之差異（是否同一罪質、重罪或輕罪）、主
      觀犯意所顯現之惡性及其反社會性等情，綜合判斷有無因
      加重本刑致生所受刑罰超過其所應負擔罪責之情形，裁量
      是否加重最低本刑。而被告構成累犯事由之殺人、公共危
      險案件均與本件販賣第二級毒品、轉讓禁藥犯行之罪名、
      罪質不同，其犯罪手段、動機顯屬有別，難認所為具有特
      別惡性，亦無證據認其有刑罰反應力薄弱之情，因認無加
      重其刑之必要，以符罪刑相當原則及比例原則等旨。以被
      告所犯距各該前案執行完畢已有3、5年之久，且所犯罪名
      、罪質均有不同，難認具特別惡性，原判決裁量不予加重
      其刑，不得任意指為違法。檢察官上訴意旨泛言指摘：被
      告對刑罰反應力薄弱，原判決未依累犯規定加重其刑違法
      等語，難謂為適法之上訴第三審理由。
（二）毒品危害防制條例第17條第1 項所稱「供出毒品來源，因
      而查獲其他正犯或共犯者」，係指被告具體供出毒品來源
      之有關資料，諸如正犯或共犯之姓名、年籍、住居所或其
      他足資辨別之特徵等，使調查或偵查犯罪之公務員因而對
      之發動調查或偵查並「查獲」者而言，固不以必須經起訴
      或法院判刑為限，惟仍須有相當嫌疑而足認其確屬毒品來
      源。又所謂「供出毒品來源」，當係指犯該條例所定上述
      各罪之人，供出其所犯上述各罪該次犯行之毒品來源而言
      ，亦即須所供出之毒品來源，與其被訴之各該違反毒品危
      害防制條例犯行有所關聯者，始得適用該規定減免其刑，
      倘與本案被訴犯行不具關聯性之毒品來源，自難認係該條
      項所規定之供出毒品來源。
      原判決載敘：被告雖於警詢、偵查及第一審審理時，供出
      其毒品來源之人，基隆市警察局第四分局並據此對該人實
      施通訊監察後，且已於110 年8月9日將其所涉販賣第二級
      毒品罪嫌移送臺灣基隆地方檢察署偵查。而依該檢察署偵
      查及分局檢附資料，其涉嫌販賣第二級毒品之犯罪時間為
      109 年9月1日、13日，均在被告本件犯行之後，難認為被
      告本件犯行之毒品來源，被告無從依毒品危害防制條例第
      17條第1 項規定減免其刑等旨。原判決就此已詳予調查說
      明，依上述說明，尚無不合。被告上訴意旨泛言指摘：原
      判決未適用上述減免其刑規定違法等語，自非適法之上訴
      第三審理由。又原判決本即適用修正前毒品危害防制條例
      第4條第2項規定論處被告販賣第二級毒品罪刑，被告上訴
      意旨指摘第一審判決適用法律錯誤，據為上訴理由，顯有
      誤會，附此敘明。
（三）刑法第59條關於犯情可憫、減輕其刑的規定，屬事實審法
      院得依職權裁量的事項，法院除據具體個案犯罪，斟酌其
      情狀，有無可堪憫恕之外，並以行為人的責任為基礎，審
      酌刑法第57條所列各項罪責因素後，予以整體評價，而為
      科刑輕重標準的衡量，使罰當其罪，以實現刑罰權應報正
      義，並兼顧犯罪一般預防與特別預防的目的，倘其未有逾
      越法律所規定範圍，或明顯濫用其權限情形，即不得單憑
      主觀，任意指摘為違法，而據為合法上訴第三審的理由。
      原判決係審酌被告販賣甲基安非他命5次，對象4人，屬友
      儕間互通有無之交易，且毒品數量不多、獲利有限，與販
      毒集團相較，尚屬零星小額，顯與一般中、大盤之毒梟欲
      藉販賣毒品牟取暴利之情形有別，所造成之社會整體危害
      程度較為輕微，經依修正前毒品危害防制條例第17條第 2
      項規定減輕其刑，科以最低度刑仍嫌過重，在客觀上足以
      引起一般人之同情，確有情輕法重之情，而就附表編號 1
      至4、7所示販賣第二級毒品犯行，均依刑法第59條規定酌
      減其刑，期使個案裁判之量刑，符合罪刑相當原則及比例
      、平等原則。並無明顯濫用裁量權而有違反公平，核屬事
      實審法院適用法律之職權行使，自難任意指為違法。檢察
      官上訴意旨漫事指摘：原判決就被告所犯販賣第二級毒品
      罪，依刑法第59條規定酌量減輕其刑，有適用法則不當之
      違誤等語，尚非適法之第三審上訴理由。
六、綜上所述，檢察官及被告上訴意旨，係就原判決已明確論斷
    說明，以及適法裁量之事項，再事爭論，顯與法律規定得為
    第三審上訴理由之違法情形不相適合。應認本件檢察官及被
    告之上訴，均為違背法律上之程式，予以駁回。
據上論結，應依刑事訴訟法第395條前段，判決如主文。
中    華    民    國   111    年    5     月    5     日
                  刑事第五庭審判長法  官  李  錦  樑
                                  法  官  周  政  達
                                  法  官  林  孟  宜
                                  法  官  吳  淑  惠
                                  法  官  錢  建  榮
本件正本證明與原本無異
                                  書記官
中    華    民    國   111    年    5     月    10    日